臺灣新北地方法院板橋簡易庭民事簡易判決
111年度板簡字第1295號
原      告  楠堃建設有限公司

法定代理人  張逢益  
訴訟代理人  陳佳函律師
            徐立晟律師
            楊德一律師
被      告  江之翠社區管理委員會

法定代理人  林進財  
上列當事人間請求返還土地等事件，本院於民國111年10月31日
言詞辯論終結，判決如下：
    主  文
一、被告應將坐落新北市○○區○○○段○○○○段00000地號土地上，如
    新北市板橋地政事務所土地複丈成果圖所示編號A區域之地
    上物拆除，並將該部分土地返還原告。
二、被告應給付原告新臺幣70,109元，及自民國111年5月20日起
    至清償日止，按週年利率百分之5計算之利息。
三、被告應自民國111年2月12日起至返還第一項土地之日止，按
    月給付原告新臺幣1,233元。
四、原告其餘之訴駁回。
五、訴訟費用由被告負擔。
六、本判決原告勝訴部分得假執行。
    事實及理由
壹、程序事項：
一、按訴訟繫屬中為訴訟標的之法律關係，雖移轉於第三人，於
    訴訟無影響；但第三人如經兩造同意，得聲請代當事人承當
    訴訟。前項但書情形，僅他造不同意者，移轉之當事人或第
    三人得聲請法院以裁定許第三人承當訴訟，民事訴訟法第25
    4 條第1項、第2項定有明文。查蔡國清所有新北市○○區○○○
    段○○○○段00000地號土地，於訴訟繫屬中之民國111年3月1日
    移轉登記予原告楠堃建設有限公司，此有土地登記第一類謄
    本附卷可佐（見本院卷第111頁），原告楠堃建設有限公司
    並於111年4月3日以民事聲請承當訴訟狀聲請由其代蔡國清
    承當本件訴訟，被告之訴訟代理人收受民事聲明承當訴訟狀
    繕本後雖未同意，惟經本院以裁定准由原告聲請代蔡國清承
    當訴訟，核與上開規定相符，自得由原告續行本件訴訟程序
    ，合先敘明。
二、次按訴狀送達後，原告不得將原訴變更或追加他訴，但擴張
    或減縮應受判決事項之聲明者，不在此限，民事訴訟法第25
    5條第1項第3款定有明文，此於簡易訴訟程序亦有適用。查
    本件原告起訴時原聲明：㈠被告應將坐落新北市○○區○○○段○○
    ○○段00000地號土地上面積約5.6平方尺之地上物拆除，將土
    地返還原告。㈡被告應給付原告新臺幣（下同）77,056元及
    起訴狀繕本送達翌日起至清償日止，按週年利率百分之5計
    算之利息。並自111年2月12日起至拆除地上物並騰空返還第
    一項土地予原告之日止，按月給付原告1,284元。㈢願供擔保
    請准宣告假執行。嗣於111年10月31日當庭變更訴之聲明為
    ：㈠被告應將坐落新北市○○區○○○段○○○○段00000地號土地上
    如新北市板橋地政事務所土地複圖上所示標示A區域(面積5 
    平方公尺)之地上物拆除，並將上開土地騰空返還予原告。㈡
    被告應給付原告74,000元，及自起訴狀繕本送達翌日起至清
    償日止，按週年利率百分之5計算之利息，暨自111年2 月12
    日起至被告返還第一項土地予原告之日止，按月給付原告1,
    233元。核原告所為訴之變更係減縮應受判決事項之聲明，
    揆諸上開法律規定，自應准許。
三、另關於財產權之訴訟，其標的之金額或價額在50萬元以下者
    ，適用本章所定之簡易程序；不合於前二項規定之訴訟，得
    以當事人之合意，適用簡易程序，其合意應以文書證之，民
    事訴訟法第427條第1項、第3項亦分別定有明文，本件訴訟
    標的價額核定為925,000元，已逾50萬元，經兩造於111年10
    月31日言詞辯論期日合意繼適用簡易程序審理，並記明筆錄
    （見本院卷第259頁），依上開規定，本件仍應適用簡易程
    序。
貳、實體事項：　　
一、原告主張：
　㈠原告為坐落新北市○○區○○○段○○○○段00000地號土地（下稱系
    爭土地）之所有權人，而被告無權占用原告所有之系爭土地
    上如新北市板橋地政事務所土地複丈成果圖所示標示A區域(
    面積5 平方公尺)，興建地上物做為社區使用，顯見原告所
    有權之行使已受損害，被告應將該地上物拆除並返還占用部
    分之土地予原告。又被告無權占用原告系爭土地迄今，顯受
    有相當於租金之不當得利，是原告請求自106年2月12日起至
    111年2月11日止，及自111年2月12日起至被告返還系爭土地
    之日止，相當於租金之不當得利。
　㈡次查，被告占用系爭土地之面積為5平方公尺，106至111年之
    公告地價介於34,400元至37,000元間，有系爭土地歷年公告
    地價查詢表附卷可參，是系爭土地106至111年報地價以公告
    地價暫以最低之34,400元計算80%為27,520元。又系爭土地
    位於文化路2段417巷6號旁，距文化路2段約100公尺，左轉
    約300公尺直上華江橋至臺北市各地，417巷8、10號為7-11
    江翠門市，鄰板橋江翠雙語國小，附近安親幼稚園超過10所
    ，旁江寧路3段為黄昏市場，人潮眾多，文化路2段與雙十路
    2、3段為熱鬧商圈，一店難求，距離板南線江子翠站6號出
    口約400公尺，交通便利等，足證系爭土地所在處生活機能
    良好、交通便利，商業活動興盛，應依系爭土地申報地價年
    息10%核算相當於租金之不當得利較為合理。
　㈢為此，爰依民法第767條第1項前段、中段及第179條之規定提
    起本件訴訟，並聲明：⒈被告應將坐落新北市○○區○○○段○○○○
    段00000地號土地上如新北市板橋地政事務所土地複圖上所
    示標示A區域(面積5平方公尺)之地上物拆除，並將上開土地
    騰空返還予原告。⒉被告應給付原告74,000元，及自起訴狀
    繕本送達翌日起至清償日止，按週年利率百分之5計算之利
    息，暨自111年2月12日起至被告返還第一項土地予原告之日
    止，按月給付原告1,233元。
二、被告則以：　
　㈠關於測量結果為5公尺部分，在本案之前，已有鑑界過，十年
    前的結果為何會跟現在結果不同，依照以前的鑑界結果，並
    沒有越界，而以前的鑑界結果是有詳細座標，反觀現在的測
    量結果，並沒有詳細記載，對於本社區而言，認為以前的結
    果比較可信。
　㈡系爭土地是法定空地，社區建物並沒有侵占鄰地，且此鄰地
    長期空置，雜草叢生髒亂無比，有礙被告社區觀瞻及安全衛
    生，被告社區僅有受害未曾受利。
　㈢同意先自行拆除圍籬，但不同意有給付不當得利之義務等語
    ，茲為抗辯，並聲明：原告之訴駁回。
三、法院之判斷：
　㈠本件原告主張其為系爭土地之所有權人，被告社區之圍牆占
    用系爭土地如新北市板橋地政事務所土地複丈成果圖所示標
    示A區域(面積5 平方公尺）之事實，業據其提出系爭土地所
    有權狀、土地登記第一類謄本、現場照片等件為證，復經本
    院於111年8月19日會同兩造及新北市板橋地政事務所人員至
    現場履勘測量屬實，有勘驗筆錄、現場照片及新北市板橋地
    政事務所111年8月26日新北板地測字第1116024873號函及後
    附土地複丈成果圖附卷可稽，被告雖抗辯多次鑑界結果均有
    不同，有時判定被告越界，有時並無云云。然其就歷次地籍
    測量結果有不同之事實，並未提出任何證據舉證以實其說，
    且地政機關測量人員辦理土地測量事宜，必已具備相當之專
    業知識、技術，始足堪勝任其職，鑑定過程並均係經由精密
    之電子儀器設備，並參酌地籍圖進行實地測量，以科學方法
    取得測量結果，被告既未舉證證明本件測量員所實施之地籍
    測量有何不準確或測量方式有何錯誤情形，自不能僅以測量
    結果與其預期不符，即主張測量結果不可採，是被告前開抗
    辯，委不足採。
　㈡復按所有人對於無權占有或侵奪其所有物者，得請求返還之
    ；對於妨害其所有權者，得請求除去之，有妨害其所有權之
    虞者，得請求防止之，民法第767條定有明文。查，被告圍
    牆占用原告所有之系爭土地（面積5 平方公尺），業經本院
    認定如前，而被告並未舉證證明其占用原告所有系爭土地有
    何法律上正當權源，是被告所設置圍牆於占用系爭土地範圍
    內自屬無權占有，原告自得依民法第767條第1項前段、中段
    之規定，請求被告拆除如新北市板橋地政事務所土地複丈成
    果圖所示標示A區域之地上物，並將該占用部分土地返還予
    原告。
　㈢原告請求被告給付相當於租金之不當得利部分：
　　⒈按無法律上之原因而受利益，致他人受損害者，應返還其
      利益，民法第179條定有明文。而無權占有他人之土地，
      可能獲得相當於租金之利益，為社會通常之觀念，故如無
      權占有他人之房屋，加害人應返還之不當得利之範圍，為
      相當於租金之利益（最高法院97年度台上字第294號判決
      參照）。又按城市地方房屋之租金，以不超過土地及其建
      築物申報總價年息百分之10為限，土地法第97條第1項定
      有明文，而此規定於租用基地建築房屋準用之，土地法第
      105條亦有明定。所謂土地及建築物之總價額，土地價額
      依法定地價，建築物價額，依該管縣市地政機關估定之價
      額，土地法施行法第25條亦有明文。而法定地價，係土地
      所有人依該法規定所申報之地價，土地所有權人未於公告
      期間申報地價者，以公告地價（並非公告現值）80%為其
      申報地價，土地法第148條、平均地權條例第16條前段亦
      定有明文，故土地法第97條第1項所謂之申報地價，即指
      該土地之申報地價。再者，所謂「年息10%為限」，乃指
      租金之最高限額而言，並非必須照申報價額年息10%計算
      之。基地租金之數額，除以基地申報地價為基礎外，尚須
      斟酌基地之位置，工商業繁榮之程度，承租人利用基地之
      經濟價值及所受利益等項，並與鄰地租金相比較，以為決
      定（最高法院68年台上字第3071號判決意旨參照）。
　　⒉查，原告主張其為系爭土地之所有權人，被告自106年2月1
      2日起至111年2月11日之5年間占用原告所有系爭土地達5
      平方公尺之情，業提出系爭土地第一類謄本、權狀及現場
      照片為證，並經本院於111年8月19日會同兩造及新北市板
      橋地政事務所人員至現場履勘測量屬實，均如前述，被告
      對此亦不爭執，則原告請求被告給付相當於租金之不當得
      利，應屬有據。
　　⒊又查，系爭土地每平方公尺之公告地價於106年1月間為36,
      800元，於107年1月間調整為34,400元，並於111年1月間
      調整為37,000元、申報地價為29,600元，有原告所提出之
      系爭土地第二類謄本及歷年公告地價資料附卷可稽（見本
      院卷第21、25頁），併佐以系爭土地距離捷運江子翠站僅
      約400公尺、緊鄰文化路2段，交通便捷，附近有江翠國小
      ，銀行、商家林立，商業活動發達，生活機能便利等情形
      ，認本件原告以土地申報總價年息百分之10為計算，應屬
      適當。
　　⒋本件被告占用原告所有之系爭土地面積，經本院依原告之
      聲請囑託新北市板橋地政事務所進行現場測量，測得範圍
      為5平方公尺，有新北市板橋地政事務所111年8月26日新
      北板地測字第1116024873號函及後附土地複丈成果圖在卷
      可稽，則原告請求被告每月支付相當於租金之不當得利1,
      233元（計算式：29,600元×5平方公尺×10%÷12＝1,233元）
      ，應可採認。然系爭土地之公告地價略有更迭，已如前述
      ，故原告請求被告給付自106年2月12日至111年2月11日止
      之不當得利應為70,109元（計算式詳如附表）。逾此部分
      之不當得利請求，則屬無據，應予駁回。
　　⒌末按遲延之債務，以支付金錢為標的者，債權人得請求依
      法定利率計算之遲延利息。給付有確定期限者，債務人自
      期限屆滿時起，負遲延責任。給付無確定期限者，債務人
      於債權人得請求時，經其催告而未為給付，自受催告時起
      ，負遲延責任。其經債權人起訴而送達訴狀，或依督促程
      序送達支付命令，或為其他相類之行為者，與催告有同一
      之效力。應付利息之債務，其利率未經約定，亦無法律可
      據者，週年利率為百分之5，民法第233條第1項、第229條
      及第203條分別定有明文。本件原告請求被告給付5年相當
      於租金之不當得利，係以支付金錢為標的，為未定期限之
      債務，故原告請求被告給付自起訴狀繕本送達翌日即111
      年5月20日起至清償日止，按週年利率百分之5計算之利息
      ，併應准許。
四、綜上所述，原告依民法第767條第1項前段、中段、第179條
    之規定，請求如主文第1項至第3項所示，為有理由，應予准
    許。逾此部分之請求，為無理由，應予駁回。
五、本件原告勝訴部分係依民事訴訟法第427條第3項規定適用簡
    易訴訟程序所為被告敗訴之判決，依同法第436條第2項、第
    389條第1項第3款規定，爰依職權宣告假執行。
六、本件事證已臻明確，兩造其餘之攻擊防禦方法及所提證據，
    於判決結果不生影響，爰不一一論列，併此敘明。
七、訴訟費用負擔之依據：民事訴訟法第79條。
中　　華　　民　　國　　111 　年　　11　　月　　24　　日
                  臺灣新北地方法院板橋簡易庭
                        法  官  陳怡親
以上為正本係照原本作成。
如不服本判決，應於送達後20日內，向本院提出上訴狀並表明上
訴理由，如於本判決宣示後送達前提起上訴者，應於判決送達後
20日內補提上訴理由書（須附繕本）。
中　　華　　民　　國　　111 　年　　11　　月　　24　　日
                        書記官  劉芷寧 　
附表
起迄日 期間 公告地價 (元/每平方公尺) 申報地價(元/每平方公尺) 相當於租金之不當得利(元) 計算式（小數點後四捨五入） 106年2月12日起至107年1月14日止 11月又3日 36,800 29,440 13,614 29,440×5×10%×（11/12+3/365）＝13,614 107年1月15日起至109年1月14日止 2年 34,800 27,840 27,840 27,840×5×10%×2＝27,840 109年1月15日起至111年1月14日止 2年 34,400 27,520 27,520 27,520×5×10%×2＝27,520 111年1月15日起至111年2月11日止 28日 37,000 29,600 1,135 29,600×5×10%×28/365＝1,135 合計（新臺幣/元）    70,109  13,614+27,840+27,520+1,135＝70,109